臺灣高等法院民事判決
108年度上易字第294號
上  訴  人  李芬英  
訴訟代理人  林士淳律師
複 代理 人  陳敬人律師
被 上訴 人  黃健瑋  
訴訟代理人  黃國寶          
上列當事人間請求拆屋還地等事件，上訴人對於中華民國108年1
月25日臺灣新竹地方法院第一審判決（107年度訴字第809號）提
起一部上訴，本院於109年6月3日言詞辯論終結，判決如下：
    主      文
原判決關於駁回上訴人後開第二、三項之訴部分及該部分假執行
之聲請，暨訴訟費用之裁判（除確定部分外）均廢棄。
被上訴人應將坐落新竹市○道段○○○○地號土地上如附圖標示（A+C
）、E部分之陽台擴建及鐵柱拆除，並將該部分土地返還上訴人
及全體共有人。
被上訴人應自民國一０七年六月十六日起至返還上開土地之日，
按月給付上訴人新臺幣拾參元。
第一審（除確定部分外）、第二審訴訟費用，由被上訴人負擔二
分之一，餘由上訴人負擔。　　
    事實及理由
一、上訴人主張：被上訴人為坐落新竹市○道段0000000 地號土
    地及同段1091建號建物（即新竹市○區○○路00號，下稱被上
    訴人住宅）之所有權人，而屬新竹市東區「鉑金官邸C區社
    區」（下稱系爭社區）區分所有權人，並與上訴人及該社區
    其他區分所有權人共有位於系爭社區中庭之新竹市○道段000
    0地號土地（下稱系爭土地）。被上訴人未經系爭社區全體
    區分所有權人同意，以其住宅二樓陽台擴建（下稱系爭陽台
    擴建）、採光罩（下稱系爭採光罩）、鐵柱（下稱系爭鐵柱
    ）等物依序無權占用系爭土地如附圖標示(A+C)、D、E等範
    圍，侵害其他共有人權利，並有危害社區公共安全之虞，被
    上訴人無法律上原因受有相當於租金之不當得利，致伊受損
    害。爰依民法第767條第1項前段、中段、第821條、第179條
    規定，求為命被上訴人拆除系爭土地上如附圖標示（A+C)、
    D、E範圍之系爭陽台擴建、系爭採光罩、系爭鐵柱，將占用
    之土地返還予上訴人及全體共有人，並自本件起訴狀繕本送
    達翌日起按月返還新臺幣（下同）26元予伊之判決（原審就
    此部分為上訴人敗訴之判決，上訴人不服，提起上訴。未繫
    屬本院部分，茲不贅述）。上訴聲明：㈠原判決關於駁回上
    訴人後開第2、3項之訴部分均廢棄。㈡被上訴人應拆除附圖
    標示（A+C）、D、E部分之系爭陽台擴建、系爭採光罩、系
    爭鐵柱，並將占用之系爭土地（含其上圍牆）返還上訴人及
    全體共有人。㈢被上訴人應自起訴狀繕本送達翌日起至返還
    上開占用土地之日止，按月給付上訴人26元。
二、被上訴人則以：系爭陽台擴建和鐵柱是前手屋主將原陽台欄
    杆外推，無封閉性，未增加室內樓地板面積，對其他住戶權
    益無影響，且經民國107年12月16日系爭社區之區分所有權
    人會議決議（下稱系爭區權人會議決議）同意保留。系爭採
    光罩係為防止雨水滲透、保護系爭社區地下機房及避免社區
    圍牆地基淘空所建，未排他使用，伊已依系爭區權人會議決
    議交由系爭社區管理委員會（下稱系爭管委會）管理、處分
    等語，資為抗辯。答辯聲明：上訴駁回。
三、得心證之理由：
  ㈠按所有人對於無權占有或侵奪其所有物者，得請求返還之；
    各共有人對於第三人，得就共有物之全部為本於所有權之請
    求。但回復共有物之請求，僅得為共有人全體之利益為之，
    民法第767條第1 項前段及第821 條分別定有明文。次按共
    有物之管理，除契約另有約定外，應以共有人過半數及其應
    有部分合計過半數之同意行之。但其應有部分合計逾三分之
    二者，其人數不予計算，民法第820條第1項固有明文，然有
    關公寓大廈、基地或附屬設施之管理使用及其他住戶間相互
    關係，除法令另有規定外，得以規約定之。規約除應載明專
    有部分及共用部分範圍外，約定專用部分之範圍及使用主體
    。非經載明於規約者，不生效力。公寓大廈管理條例第23條
    第1項、第2項第1款亦有明定。
　㈡查，系爭土地為兩造及其他共有人共有，屬系爭社區各建物
    之建築基地一部，並為系爭社區之公共設施（中庭步道），
    系爭陽台擴建、系爭採光罩、系爭鐵柱依序占用系爭土地如
    附圖標示[A（0.54平方公尺）＋C（0.84平方公尺），下依序
    稱為系爭陽台擴建A部分、系爭陽台擴建C部分]、D（1.63平
    方公尺）、E（0.2平方公尺）部分等情，有系爭土地登記謄
    本、現場照片、系爭社區規約第3條第6款、新竹市地政事務
    所109年1月17日現場測繪所製複丈成果圖（即附圖）在卷可
    稽（見原審卷23至26、30、32頁，本院卷二第227、271頁）
    。次查，系爭陽台擴建與系爭鐵柱屬相連之同一結構，被上
    訴人具有處分權等情，有上開照片為憑，並為被上訴人所不
    爭執（見本院卷一399頁、卷二289頁）；其中系爭陽台擴建
    A部分，與其他住戶陽台未經擴建之雨遮照片比較（見本院
    卷二87頁），乃以被上訴人住宅大門上方原為建商統一設計
    建造之「雨遮」為基礎，架設欄杆、玻璃圍起雨遮上方空間
    ，擴大被上訴人陽台範圍，已超出原設置雨遮目的，且與雨
    遮原占用系爭土地上方之空間範圍有別。被上訴人以其具有
    處分權之系爭陽台擴建及系爭鐵柱，占用系爭土地如附圖標
    示（A＋C）範圍，已侵害系爭土地其他共有人之權利，被上
    訴人又未證明其占有權源，依上說明，上訴人自得為系爭土
    地全體共有人之利益，請求被上訴人拆除系爭陽台擴建及系
    爭鐵柱，返還遭占用之系爭土地。又，系爭區權人會議決議
    「捌」固同意被上訴人就系爭陽台擴建「保留現狀」（見本
    院卷二251頁），惟此部分決議係將共有、共用之部分系爭
    土地容許被上訴人專用，屬約定專用性質，依前開公寓大廈
    管理條例第23條第1項、第2項第1款規定，非經載明於規約
    ，不生效力，而系爭社區規約查無此部分約定專用約定（見
    本院卷二227至247頁），被上訴人自無從以上開系爭區權人
    會議決議為其占有之權源。被上訴人另抗辯系爭陽台擴建及
    鐵柱為前手所留下、未實際占用系爭土地面積云云，惟因系
    爭陽台擴建為被上訴人自前手受讓後專有使用，具有處分權
    ，已如前述，且系爭土地所有權行使之利益及於上下；系爭
    陽台擴建及鐵柱占用系爭土地上方空間，上訴人自得請求返
    還，被上訴人此等抗辯，亦無理由。
　㈢次按無法律上原因而受利益，致他人受損害者，應返還其利
    益，民法第179條前段定有明文。而無權占有他人之土地，
    係侵害他人土地之所有權，可能獲得相當租金之利益，為社
    會通常之觀念。被上訴人所有系爭陽台擴建、鐵柱，無權占
    有系爭土地如附圖標示（A＋C）、E面積共計1.58平方公尺部
    分，已如前述，自係無法律上之原因而受利益，致上訴人受
    有損害，依前揭說明，上訴人請求被上訴人就所占土地部分
    返還相當於租金之利益，洵屬有據。又上訴人主張以系爭土
    地於105 年1 月申報地價每平方公尺9,760 元，按年息百分
    之十計算相當於租金之不當得利，為被上訴人所不爭執(見
    本院卷二291頁），則上訴人基於其系爭土地應有部分十分
    之一，得請求被上訴人每月返還相當於租金之不當得利為13
    元（計算式：9,760 ×1.58×lO％÷12月×l/10＝13）。
　㈣再按當事人所主張之原因事實範圍內，法院適用法律，不受
    當事人法律見解之拘束。又管理事務經本人承認者，除當事
    人有特別意思表示外，溯及管理事務開始時，適用關於委任
    之規定。民法第178條定有明文。查，系爭採光罩正下方為
    系爭社區機房，被上訴人因地下室滲水、社區圍牆淘空，為
    維護社區居住安全而增建系爭採光罩，系爭社區同意系爭採
    光罩保留現狀，交由系爭管委會管理，被上訴人不向管委會
    收取增建相關費用等情，業據系爭區權人會議決議所認同，
    有該決議「陸」在卷可稽（見本院卷二251頁）；且據原同
    案被上訴人葉娜吟（業經上訴人對之撤回上訴）於原審及本
    院陳稱：被上訴人買屋前，伊曾通知前屋主他家地下室漏水
    淹到公共區域車道，被上訴人與地下室機房間之牆壁漏水，
    採光罩之設置可以改善此部分漏水問題等語(見原審卷175頁
    、本院卷一329頁）；並有原同案被上訴人林瑞珠（亦據上
    訴人對之撤回上訴）及房屋仲介陳林志之聲明書記載：107
    年被上訴人住宅裝潢時，伊曾前往現場會勘，發現被上訴人
    住宅旁土地（即新竹市○道段0000000地號土地，下稱1160-1
    1地號土地）有庭園位置下陷、土壤流失情形，又土壤流失
    旁邊正下方為系爭社區弱電機房，認為搭建採光罩抵擋雨水
    ，可以避免土壤繼續流失造成機房漏水或房屋圍牆地基問題
    等情，及被上訴人住○○○○○○○○區○○○0000000地號土地土壤流
    失、地基淘空及系爭採光罩與系爭社區機房相對位置等照片
    足憑（見本院卷二95、129至135頁)；又審酌上開1160-11地
    號土地與系爭土地相鄰，有前開複丈成果圖（即附圖）可查
    ，且地基掏空處與系爭採光罩所占用系爭土地緊鄰，此觀諸
    被上訴人提出系爭採光罩尚未施工前現場照片與現狀照片對
    照即明（見原審卷32、137頁）；況被上訴人倘僅圖一己之
    利，大可僅於其所有之1160-11地號土地上設置採光罩即可
    ，豈有多負擔費用搭建系爭採光罩延伸至系爭土地之必要？
    是以，被上訴人抗辯系爭採光罩係為社區居住安全所設置一
    節，應屬有據。被上訴人未受委任，並無義務，為系爭社區
    設置系爭採光罩，核屬適法無因管理，又此行為業據系爭區
    權人會議決議所承認，同意系爭採光罩保留現狀，並接受其
    管理處分權，已如前述，依上開說明，溯及被上訴人管理事
    務即設置系爭採光罩開始，即適用關於委任之規定，自非無
    權占有系爭土地，亦無相當於租金之不當得利可言。上訴人
    請求被上訴人拆除系爭採光罩，返還所占用之系爭土地，及
    自起訴狀繕本送達翌日起按月返還上訴人相當於租金之不當
    得利，均屬無據。上訴人雖主張系爭區權人會議決議未經全
    體共有人同意，且有開脫被上訴人之嫌，有權利濫用並違反
    平等原則，依民法第71條前段及第72條規定，應屬無效。惟
    公寓大廈區分所有權人會議為公寓大廈之最高意思機關，以
    多數決方式解決公共事務，如無違反公共利益為以損害他人
    為目的，尚難逕認決議內容有權利濫用或違反平等原則。查
    系爭區權人會議決議「陸」係要求被上訴人無償讓與系爭採
    光罩之事實上處分權予系爭管委會而為管理使用，顯然並無
    以損害上訴人為其目的，亦無違反系爭社區之公共利益，上
    訴人復未提出系爭社區有何與系爭採光罩相類情形，但遭不
    同處理之不平等狀況，自不能認定此決議權利濫用或違背平
    等原則，而有違反強制或禁止規定或違背公序良俗之情形。
    又該決議經系爭社區10戶中7戶到場同意，符合公寓大廈管
    理條例第31條規定之決議方式，上訴人復未提出此決議應經
    全體區分所有權人同意之依據何在，上訴人此部分主張，均
    無可採。
四、綜上所述，上訴人依民法第767條第1項前段、第821條、第1
    79條規定，請求被上訴人拆除如附圖標示（A+C）、E部分之
    系爭陽台擴建及鐵柱，返還占用之土地予上訴人及全體共有
    人；並應自起訴狀繕本送達翌日（即107年6月16日，見原審
    送達證書卷）起至返還上開土地之日止，按月給付上訴人13
    元，核屬適法，應予准許。逾此範圍之請求，則屬無據，不
    應准許。原審就上開應准許部分為上訴人敗訴之判決，尚有
    未洽，上訴意旨指摘原判決此部分不當，求予廢棄改判，核
    無不合，爰廢棄該部分原判決，改判如主文第2、3項所示。
    原審就上開不應准許部分為上訴人敗訴之判決，核無違誤，
    上訴意旨指摘原判決此部分不當，求予廢棄改判，即無理由
    ，應駁回其上訴。　　
五、本件事證已臻明確，兩造其餘之攻擊或防禦方法及所用之證
    據，經本院斟酌後，認為均不足以影響本判決之結果，爰不
    逐一論列，附此敘明。
六、據上論結，本件上訴一部為有理由、一部為無理由，依民事
    訴訟法第450條、第449 條第1項、第79條，判決如主文。
　　　　　　　　　
中　　華　　民　　國　　109 　 年　　6 　 月 　24 　　日
                  民事第二十三庭
                      審判長法  官  蕭胤瑮
                            法  官  許勻睿
                            法  官  袁雪華  
正本係照原本作成。
不得上訴。
中　　華　　民　　國　　109 　年　　6 　　月　　24　　日

  　　　　　　　　　　　　　書記官  蕭詩穎